臺灣桃園地方法院民事判決
                                     108年度訴字第2657號
原      告  李祈盈  
            李淑鈴  

            李佳淳  

            李王來春



            李訓村  
            李英子  
            李專妹  
兼  共  同
送達代收人  李後樟  

上八人共同
訴訟代理人  陳鼎正律師
複 代理 人  高靖棠律師
            侯建銘  
被      告  李訓全  
訴訟代理人  徐曉萱  
被      告  李金蓮  
            李詹美（即李文昌之繼承人）

            李俊坤（即李文昌之繼承人）

            李三郎（即李文昌之繼承人）

            李復民（即李文昌之繼承人）

            李寶彩（即李文昌之繼承人）

            李俊韋  
            李依慧  
            李宥鑫  

            劉美雲  
            李訓權  
            李訓在  
            李訓朝  
            吳李秋絨
            李秋娥  
            黃正龍  
            邱黃玉雲
上列當事人間請求分割共有物事件，本院於民國111年8月1日言
詞辯論終結，判決如下：
    主      文
李詹美、李俊坤、李三郎、李復民、李寶彩應就被繼承人李文昌
所有坐落桃園市○○區○○段○○○段○○○○地號、一Ο七一地號土地，應
有部分均為二八八Ο分之一六Ο，辦理繼承登記。
兩造共有如附表所示之土地應予變價分割，所得價金依附表所示
應有部分比例分配之。
訴訟費用由兩造按附表「訴訟費用分擔比例」欄所示之比例負擔
。
    事實及理由
壹、程序方面：
一、按當事人死亡者，訴訟程序在有繼承人承受其訴訟以前，當
    然停止。民事訴訟法第168條定有明文。第168條所定之承受
    訴訟人，於得為承受時，應即為承受之聲明。他造當事人，
    亦得聲明承受訴訟，同法第175條亦有明定。查被告李文昌
    於民國110年4月28日死亡，遺有坐落桃園市○○區○○段○○○段0
    000○0000地號土地（下以地號指稱各筆土地，另將該2筆土
    地合稱系爭土地）權利範圍各160/2880，全體繼承人為李詹
    美（配偶）、李俊坤（長男）、李三郎（次男）、李復民（
    三男）、李寶彩（次女，長女李淑女於出生後7日死亡，下
    合稱李詹美等5人），均未聲明拋棄繼承，有戶籍謄本、繼
    承系統表、家事事件公告查詢結果可參（見本院訴卷二第23
    8-246頁；訴卷三第205之1頁），經原告聲明由其等承受訴
    訟（見本院訴卷二第232-236頁），核無不合，應予准許。
二、不變更訴訟標的，而補充或更正事實上或法律上之陳述者，
    非為訴之變更或追加，民事訴訟法第256條定有明文。又裁
    判分割共有物屬形成判決，法院定共有物之分割方法，不受
    當事人聲明之拘束。是當事人主張之分割方案，僅為攻擊防
    禦方法，縱為分割方案之變更或追加，亦僅屬補充或更正事
    實上或法律上之陳述，而非訴之變更或追加。原告於本院變
    更分割方案如附圖一所示，核屬補充、更正事實上與法律上
    之陳述，非屬訴之變更或追加。
三、被告李金蓮、黃正龍、邱黃玉雲【下與劉美雲、李俊韋、李
    依慧、李宥鑫、李訓權、李訓在、李訓朝、吳李秋絨、李秋
    娥（下另稱劉美雲等9人）、李訓全、李詹美等5人合稱被告
    ，如單指其一則逕稱其名】、李依慧、李宥鑫、李詹美等5
    人經合法通知，無正當理由未於言詞辯論期日到場；劉美雲
    、吳李秋絨、李秋娥則均經合法通知，無正當理由未於最後
    言詞辯論期日到場。以上均核無民事訴訟法第386條所列各
    款之情形，爰依原告之聲請，由其一造辯論而為判決。
貳、實體方面：
一、原告主張：系爭土地為原告李後樟、李祈盈、李淑鈴、李佳
    淳、李王來春、李訓村、李英子、李專妹（下合稱原告，如
    單指其一則逕稱其名）及被告分別共有，應有部分比例詳如
    附表所示，且坐落於系爭土地上之建物分別由原告、李訓全
    及劉美雲占有使用，系爭土地並無因使用目的而不能分割之
    情，共有人間亦未訂有不分割之期限，然未能就分割方法達
    成協議，爰依民法第823條、第824條規定，訴請依附圖一所
    示方案【即編號A部分由原告取得，編號B部分由李訓全取得
    ，編號C部分由劉美雲等9人取得，原告應補償李詹美等5人
    、李金蓮新臺幣（下同）312,360元；原告應補償黃正龍、
    邱黃玉雲235,640元；李訓全應補償李詹美等5人、李金蓮88
    3,856元，另補償黃正龍、邱黃玉雲664,144元；劉美雲等9
    人應補償李詹美等5人、李金蓮284,000元；劉美雲等9人應
    補償黃正龍、邱黃玉雲212,000元，下稱甲方案】合併分割
    系爭土地等語。
二、被告則以：
  ㈠李訓全：系爭土地應依附圖二所示方案為分割，即將系爭土
    地中間預留一上下貫穿之道路，其中紫色面積554.8平方公
    尺部分分配予劉美雲等9人所有，再扣除分擔道路面積即為
    劉美雲等9人應有部分。另其中紅色面積554.8平方公尺部分
    分配予原告所有，再扣除分擔道路面積即為原告應有部分。
    又其中藍色面積370平方公尺部分分配予李金蓮、李詹美等5
    人所有，再扣除分擔道路面積即為李金蓮、李詹美等5人應
    有部分。再其中綠色面積277.4平方公尺部分分配予黃正龍
    、邱黃玉雲所有，再扣除分擔道路面積即為黃正龍、邱黃玉
    雲應有部分。其餘白色面積1,572平方公尺部分分配予李訓
    全所有，再扣除分擔道路面積即為李訓全應有部分（下稱乙
    方案）。即希望能保留建物的進出通道，否則分割線會劃到
    其建物無法出入等語，資為抗辯。
  ㈡劉美雲等9人：系爭土地原為訴外人李傳欽所有，嗣李傳欽於
    50年8月12日死亡，即由兩造共同繼承，而劉美雲在1071地
    號土地上搭設有建物，並於該地號上種植果菜，倘依原告之
    分割方案將使劉美雲所有之建物坐落基地分歸原告及李訓全
    所有，而需拆除，顯已不利劉美雲，應依附圖三所示之方案
    為分割（即編號A部分由原告及李金蓮、李詹美等5人、黃正
    龍、邱黃玉雲取得，編號B部分由李訓全取得，編號C部分由
    劉美雲等9人取得，下稱丙方案），希望臨路面寬各3分之1
    始為妥適等語，資為抗辯。
  ㈢李金蓮、李詹美5等人、黃正龍、邱黃玉雲未於言詞辯論期日
    到庭，亦未提出書狀作何聲明或陳述。
三、按各共有人，除法令另有規定外，得隨時請求分割共有物，
    但因物之使用目的不能分割或契約訂有不分割之期限者，不
    在此限；共有人相同之數不動產，除法令另有規定外，共有
    人得請求合併分割。民法第823條第1項、第824條第5項分別
    定有明文。查系爭土地均為兩造所共有，使用分區為風景區
    ，使用地類別為農牧用地，應有部分詳如附表所示，業據原
    告提出土地登記第一類謄本為證【見本院108年度桃司調字
    第232號卷（下稱司調卷）第71-93頁】，為被告所不爭執，
    而坐落系爭土地上詳如空拍圖照片所示編號之建物為：A建
    物係鐵皮1層樓建物，B建物為磚造平房1層樓建物，C建物為
    鐵皮搭蓋棚架，D建物為鐵皮建造之1樓平房，E建物為臨路
    並設有水塔之水泥1層樓建物等情，亦經本院會同及桃園市
    大溪地政事務所人員（下稱大溪地政所）至現場履勘明確，
    並有建物標示圖1份在卷可憑（見本院司調卷第147頁），且
    製有109年6月4日勘驗測量筆錄在卷可參（見本院訴卷一第2
    83-289頁），而原告請求合併分割系爭土地，除李金蓮、李
    詹美5等人、黃正龍、邱黃玉雲均未於本院審理時到庭而未
    表示意見外，系爭土地其餘共有人均同意合併分割等情（見
    本院訴卷三第301頁），是就系爭土地同意合併分割之應有
    部分已過半數，經核與上揭法律規定之要件有所相符。又兩
    造迄今不能協議決定分割之方法，系爭土地亦無法令或因物
    之使用目的不能分割之情事，是原告依上開規定請求合併分
    割系爭土地，於法有據，應予准許。
四、按分割共有物，性質上為處分行為，依民法第759條規定，
    共有不動產之共有人中有人死亡時，於其繼承人未為繼承登
    記以前，固不得分割共有物。惟於分割共有物訴訟中，請求
    該共有人之繼承人辦理繼承登記，並合併對其他共有人為分
    割共有物之請求，不但符合訴訟經濟原則，亦與民法第759
    條及強制執行法第130條規定之旨趣無違（最高法院69年台
    上字第1012號判決先例意旨參照）。經查，系爭土地之原共
    有人李文昌係於110年4月28日死亡，而李詹美等5人為李文
    昌之繼承人，迄未就其等被繼承人李文昌之應有部分各160/
    2880辦理繼承登記等情，有其等戶籍謄本及卷附系爭土地土
    地建物查詢資料可參（見本院訴卷二第238-246頁，訴卷三
    第206-217頁），參諸前開說明，原告為求分割系爭土地，
    自可許其就請求辦理繼承登記及分割共有物之訴合併提起，
    從而，原告請求李詹美等5人應就被繼承人李文昌所遺系爭
    土地之所有權應有部分各160/2880辦理繼承登記，為有理由
    ，應予准許。
五、按法院為裁判分割時，除應斟酌各共有人之意願外，尚需衡
    酌共有物之性質、價格、分割前之使用狀態、經濟效用及公
    共利益、全體或多數共有人利益等因素，並兼顧公平之原則
    等有關情狀，定一適當公平之方法以為分割（最高法院94年
    度台上字第1768號、96年度台上字第108號判決要旨參照）
    。又分割共有物，以消滅共有關係為目的。法院裁判分割共
    有土地時，除因該土地內部分土地之使用目的不能分割（如
    為道路）或部分共有人仍願維持其共有關係，而就該部分土
    地不予分割或准該部分共有人成立新共有關係外，應將土地
    分配於各共有人單獨所有（最高法院69年台上字第1831號判
    決先例要旨參照）。是分割共有物係以消滅共有關係為目的
    ，法院為分割共有物之判決時，除部分共有人曾經明示就其
    分得部分仍維持共有關係外，尚難將共有物之一部分歸部分
    共有人共有，而使創設新的共有關係（最高法院69年度台上
    字第1689號判決要旨參照）。茲就本件各分割方案分論如下
    ：
  ㈠系爭土地之現況：
　　系爭土地上坐落A至E共5筆未辦保存登記建物，依建物標示
    圖所示（見本院司調卷第147頁），A建物係鐵皮1層樓建物
    ，B建物為磚造平房1層樓建物，C建物為鐵皮搭蓋棚架，D建
    物為鐵皮建造之1樓平房，E建物為臨路並設有水塔之水泥1
    層樓建物等情，已見前述，其中A建物係劉美雲使用，B、D
    建物係由李訓全所有及使用、C建物為李後樟所有出租予李
    訓全使用、E建物為原告所有，由李訓權承租使用等情，為
    原告、李訓全、李俊韋、李訓權、李訓在、李訓朝分別陳述
    在卷（見本院訴卷一第287頁；訴卷三第303頁），堪信為真
    實。又系爭土地西北側與地號1069號私人農作土地相鄰，東
    南側則隔溝渠與地號1072號土地即私人菜圃相鄰，西南側之
    1068地號為水溝，亦為農田水利署所有，僅東北向臨桃園市
    大溪區復興路1段147弄等情，有大溪地政所109年3月17日溪
    測法字第014400號土地複丈成果圖在卷可按（見本院訴卷一
    第311頁），亦為原告及李訓全、李俊韋、李訓權、李訓在
    、李訓朝陳述在卷（見本院訴卷三第303、304頁），應信屬
    實。
　㈡原告所提之甲方案：
　⒈此分割方案其分割方式，係依大溪地政所109年10月15日溪測
    法字第048900號土地複丈成果圖（即附圖一）所主張，由原
    告取得如該圖A部分面積692平方公尺土地，李訓全單獨取得
    如該圖B部分面積1,958平方公尺土地，劉美雲等9人取得如
    該圖C部分面積679平方公尺土地，再由原告、李訓全、劉美
    雲等9人分別對未分得土地之李詹美等5人、李金蓮、黃正龍
    、邱黃玉雲予以補償。
　⒉惟依前述分配內容，A、B面積之分割線劃過李訓全所有之B建
    物西北側部分，使B建物一部分坐落在A面積之土地上，不免
    衍生占有權源之爭議，且此分配方法，亦將使B面積部分之
    後方建物無適當出路（見本院訴卷三第124頁）。另劉美雲
    等9人表示並無找補意願（見本院訴卷三第136、138頁），
    已難認此方案為可採。
　㈢李訓全所提分割方案：
　⒈依附圖二所示分割方案，即將系爭土地中間預留一由東北向
    西南方向貫穿之道路，紫色面積由劉美雲等9人所有，紅色
    面積由原告所有，藍色面積由李詹美等5人、李金蓮共有，
    綠色面積分配予黃正龍、邱黃玉雲所有，其餘白色面積分配
    予李訓全所有。
　⒉依此分割方案，各共有人固有藉該路通行復興路之可能，然
    該道路仍占系爭土地一定比例，且分割後仍由各共有人繼續
    維持共有，將使系爭土地更為細瑣、零碎，而各共有人間之
    共有關係亦未因此趨於簡化，反更呈複雜之狀。況該道路之
    分割線亦臨近A建物位置，且劉美雲等9人所分配之面積部分
    已直接臨路，無利用該路通行之必要，而為劉美雲等9人所
    反對（見本院訴卷三第286-290、302頁），且此方案將離復
    興路較遠、位置較為偏避且為分割道路末端之綠色面積部分
    分配予黃正龍、邱黃玉雲，是否符合其等真意及利益，尚有
    可疑。又此方案分割條件亦不明確，有大溪地政所111年7月
    18日溪地測字第1110009913號函在卷可查（見本院訴卷三第
    280頁），難認此方案為可採。再者，該道路劃分目的雖係
    為供作日後通行之用；惟如前所述，劉美雲等9人既已明確
    反對此分割方案，則如強令兩造繼續共有該道路，日後極有
    可能因劉美雲等9人之反對，而無法順利供作通行之用，故
    其劃分目的是否能夠達成，實大有疑義。況且，該道路因仍
    繼續維持共有關係，系爭土地日後亦恐再次產生土地分割之
    問題，如此一來，此分割方案僅係使土地劃分更趨破碎及複
    雜化，而有違土地分割係為消滅共有關係，而求經濟效益最
    大化之目的。是由此可知，此方案並無法達到其原先分割之
    目的，亦將無法達成裁判分割係為消滅共有關係，以使土地
    利用效益更大化之經濟效益。
　⒊是由上可知，此分割方案並無法消滅兩造間之共有關係，且
    反令系爭土地更趨破碎及複雜化，而恐致生日後之爭議事端
    ，亦難以達成原告所預想之通行成效，再各區塊土地之分配
    歸屬，並未見有何正當之理由依據，而對劉美雲等9人、黃
    正龍、邱黃玉雲而言，亦屬不公，從而此分割方案實非適切
    之分割方案，而難憑採。
  ㈣被告劉美雲等9人所提之丙方案：
    此分割方案雖亦係將系爭土地分成A 、B 、C 部分（附圖三
    ），並主張此3部分臨路面積應為各3分之1始為公允（見本
    院訴卷二第328頁；訴卷三第302頁）。惟此方案如將A、B、
    C之臨路部分寬度分割為各3分之1，則A部分未臨路之南側土
    地寬度將減少，附圖三所示A土地原為長方形，改變臨路部
    分寬度各3分之1後，依面積條件分割後為梯形等情，有大溪
    地政所110年11月2日溪地測字第1100015402號函在卷足憑（
    見本院訴卷三第52頁），可知如欲將附圖三所示A、B、C之
    臨路面寬均等分配，將造成分割面積形狀成梯形，是否有利
    於土地之利用，尚非無疑。又此方案為李訓權所反對，認劉
    美雲等9人持分較少，如依此方案可能衍生補償問題（見本
    院訴卷三第147-148頁），是本院認劉美雲等9 人之分割方
    案，亦無足採。
  ㈤綜前，系爭土地雖非不得為原物分配，然依前開認定及說明
    ，附圖一至三所示分割方案均非適切之分割方案，則揆諸上
    開判決及判決先例意旨，系爭土地尚不宜依民法第824條第2
    項第1款前段規定，將系爭土地以原物分配於各共有人；又
    將系爭土地原物分配與兩造任何一造並兼以價金補償，亦難
    兼顧系爭土地共有人全體之利益及實質公平，且經劉美雲等
    9人表示反對在卷（見本院訴卷三第136、147頁），則認系
    爭土地以原物分割顯有困難，而不予足採。
　㈥系爭土地應採變價分割：
　⒈綜合上述，本件系爭土地雖非不得為原物分配，然依系爭土
    地之性質、經濟效益及農業發展條例第16條避免耕地細分之
    立法精神，系爭土地尚不宜依民法第824條第2項第1款前段
    以原物分配於各共有人；且將系爭土地原物分配與兩造任何
    一造，尚難兼顧系爭土地共有人全體之利益及實質公平，即
    依民法第824條第2項第1款後段規定，將系爭土地原物分配
    於部分共有人，亦屬不當；再者，若採變價分割時，兩造自
    得依其等對共有物之利用情形、對共有物在感情上或生活上
    是否有密不可分之依存關係，暨評估自身之資力等各項，以
    決定是否參與競標或行使優先承買之權利，以單獨取得共有
    物之所有權。衡諸上開各情，佐以系爭土地如以變價方式分
    配所得價金，經良性公平競價結果，共有人所能分配之金額
    可以增加，對於共有人而言，顯較有利。
　⒉此外，變價分割方案可探知系爭土地在自由競爭市場下最合
    理市場價值，由競價方式，確認系爭土地競價時點之最優價
    格，應較有利於全體共有人，且由民法第824條第7項「變賣
    共有物時，除買受人為共有人外，共有人有依相同條件優先
    承買之權，有二人以上願優先承買者，以抽籤定之」規定內
    容，已賦予各共有人於共有物變價分配執行程序，有依相同
    條件優先承買之權，此等分割方案，除可維持良性公平競價
    之結果、確認共有物最大經濟效益，更兼顧共有人對共有物
    特殊感情，有利於各共有人，更可使系爭土地所有權狀態最
    終歸於單純，以合於當前系爭土地使用現狀，更證此分割方
    案係最符合土地經濟利用、整體規劃利用，能迅速解決紛爭
    ，澈底消滅共有關係，造成變動及損害均輕微，對各共有人
    最為有利，最為適切公允之分割方案。是以，系爭土地應依
    民法第824條第2項第2款規定，變賣共有物，由兩造依附表
    所示應有部分比例分配價金，以消滅共有關係為當。
六、從而，本件原告依民法第823條第1項、第824條規定訴請裁
    判分割系爭土地，為有理由。本院綜合斟酌當事人意願、考
    量系爭土地利用之經濟效益、面積、使用現況，顧全兩造全
    體共有人之利益，及審酌原物分割顯有困難，應以變價分割
    為適當。又分割共有物之訴，核其事件本質具非訟性，兩造
    本可互換地位，原告提起本件訴訟於法雖屬有據，然被告應
    訴乃法律規定所不得不然，其等所為抗辯為伸張或防衛權利
    所必要，是本件訴訟費用應由兩造各依其應有部分之比例分
    擔，始為公允，爰諭知兩造訴訟費用負擔之比例如主文第3
    項所示。
七、本件事證已臻明確，兩造其餘攻擊防禦方法及所提證據，核
    與判決結果不生影響，因此不逐一論述，併此敘明。
八、據上論結，本件原告之訴為有理由，依民事訴訟法第80條之
    1、第85條第1項但書，判決如主文。
中　　華　　民　　國　　111 　年　　8 　　月　　12　　日
                  民事第四庭    法　官    謝志偉
正本係照原本作成。
如不服本判決，應於送達後20日內，向本院提出上訴狀並表明上
訴理由，如於本判決宣示後送達前提起上訴者，應於判決送達後
20日內補提上訴理由書（須附繕本）。如委任律師提起上訴者，
應一併繳納上訴審裁判費。
                                書記官   邱淑利
中　　華　　民　　國　　111 　年　　8 　　月　　12　　日
附表：共有人應有部分及訴訟費用分擔比例    共有人 1070地號土地（面積：943㎡）應有部分比例 1071地號土地（面積：2,386㎡）應有部分比例 訴訟費用分擔比例 李後樟 2880分之24 2880分之24 0.8％ 李祈盈 2880分之24 2880分之24 0.8％ 李淑鈴 2880分之24 2880分之24 0.8％ 李佳淳 2880分之24 2880分之24 0.8％ 李王來春 2880分之24 2880分之24 0.8％ 李訓村 2880分之120 2880分之120 4.2％ 李英子 2880分之120 2880分之120 4.2％ 李專妹 2880分之120 2880分之120 4.2％ 李訓全 2880分之1360 2880分之1360 47.2％ 劉美雲 2880分之32 2880分之32 1.1％ 李俊韋 2880分之16 2880分之16 0.5％ 李依慧 2880分之16 2880分之16 0.5％ 李宥鑫 2880分之16 2880分之16 0.5％ 李訓權 2880分之80 2880分之80 2.8％ 李訓在 2880分之80 2880分之80 2.8％ 李訓朝 2880分之80 2880分之80 2.8％ 吳李秋絨 2880分之80 2880分之80 2.8％ 李秋娥 2880分之80 2880分之80 2.8％ 李金蓮 2880分之160 2880分之160 5.6％ 李詹美 李俊坤 李三郎 李復民 李寶彩 2880分之160 （公同共有） 2880分之160 （公同共有） 5.6％ 黃正龍 2880分之120 2880分之120 4.2％ 邱黃玉雲 2880分之120 2880分之120 4.2％ 系爭土地總面積：3,329㎡